臺灣高等法院刑事判決
111年度上更一字第38號
上  訴  人  
即  被  告  張敬  




選任辯護人  黃于珊律師
上列上訴人因違反毒品危害防制條例案件，不服臺灣士林地方法
院109年度訴字第434號，中華民國110年3月30日所為之第一審判
決（起訴案號：臺灣士林地方檢察署109年度偵字第5192、5903
號），提起上訴，經最高法院發回更審，本院判決如下：
    主  文
原判決關於其附表一編號1、2暨應執行刑部分均撤銷。
張敬犯如附表一所示之罪，各處如附表一主文欄所示之刑及沒
收。
    事  實
一、張敬明知大麻係毒品危害防制條例所列管之第二級毒品，不
    得非法持有及販賣，竟基於販賣第二級毒品大麻以營利之犯
    意，持如附表二編號2所示之行動電話作為聯繫之工具，分
    別與趙子愉聯繫，而於如附表一編號1、2所示之時間、地點
    ，以如附表一編號1、2所示之價格、數量，販賣第二級毒品
    大麻予趙子愉。
二、案經臺灣士林地方檢察署檢察官指揮新竹市警察局刑事警察
    大隊報告後偵查起訴。
    理  由
壹、證據能力部分：
一、按被告以外之人於審判外之言詞或書面陳述，除法律有規定
    者外，不得作為證據。又被告以外之人於審判外之陳述，雖
    不符合刑事訴訟法第159條之1至第159條之4之規定，但經當
    事人於審判程序同意作為證據，法院審酌該言詞陳述或書面
    陳述作成時之情況，認為適當者，亦得為證據；當事人、代
    理人或辯護人於法院調查證據時，知有同法第159條第1項不
    得為證據之情形，而未於言詞辯論終結前聲明異議者，視為
    有前項之同意。刑事訴訟法第159條第1項及第159條之5分別
    定有明文。本件檢察官、上訴人即被告張敬及其辯護人就本
    判決所引用之被告以外之人於審判外之陳述，於本院均不爭
    執證據能力（見本院卷第43至46頁），且迄言詞辯論終結前
    均未聲明異議，經本院審酌該等證據之作成情況，核無違法
    取證或其他瑕疵，認均適為本案認定事實之依據，依刑事訴
    訟法第159條之5規定，均有證據能力。
二、又本件認定事實引用之卷內其餘非供述證據（詳後述），並
    無證據證明係公務員違背法定程序取得，依同法第158條之4
    規定反面解釋，均有證據能力。
貳、實體方面：
一、認定事實所憑證據及理由：
　㈠訊據被告就前述犯罪事實於偵訊、原審及本院均坦承不諱（
    見偵字5192卷第111至121頁，原審訴字卷第32、101頁，本
    院卷第47、147頁），核與證人BATIKKEIJOJYRKI（瑞典籍，
    中文名：趙子愉〈下稱趙子愉〉，見偵字5903卷第111至120頁
    ）於警詢及偵訊時所證情節大致相符，復有中華郵政帳戶00
    000000000000號客戶歷史交易清單（見偵字5192卷第39、40
    頁）、趙子愉與被告通訊軟體對話記錄之截取畫面（見偵字
    5192卷第59、65頁，偵字5903卷第121至125、221頁）、新
    竹市警察局刑事警察大隊搜索、扣押筆錄、扣押物品目錄表
    、扣押物品收據（見偵字5192卷第69至75頁）、扣押物品及
    搜索照片（見偵字5192卷第87至97頁）及109年度保管字第9
    42號扣押物品清單（見偵字5192卷第129頁）在卷可按，且
    有如附表二編號2、3所示之物扣案可資佐證，堪認被告前開
    任意性自白核與事實相符，洵堪採信。
  ㈡販賣毒品係違法行為，非可公然為之，且有其獨特之販售通
    路及管道，復無一定之公定價格，容易增減分裝份量，是其
    各次買賣之價格，當亦各有差異，或隨供需雙方之資力、關
    係之深淺、需求之數量、貨源之充裕與否、販賣者對於資金
    之需求程度如何，以及政府查緝之態度，為各種不同之風險
    評估，而為機動性之調整，是其價格標準，自非一成不變，
    且販賣者從各種「價差」或「量差」或「純度」謀取利潤方
    式，亦有差異，然其所圖利益之非法販賣行為目的，則屬相
    同，並無二致。況依一般民眾普遍認知，毒品價格非低、取
    得不易，且毒品之非法交易，向為政府查禁森嚴且重罰不寬
    貸，衡諸常情，倘非有利可圖，殊無甘冒持有毒品遭查獲、
    重罰之極大風險，無端親送至交易處所，或以自身住居所附
    近為交易處所之理。從而，舉凡有償交易，除足反證其確另
    基於某種非圖利本意之關係外，通常尚難因無法查悉其買進
    、賣出之差價，而推諉無營利之意思，或阻卻販賣犯行之追
    訴。故凡為販賣之不法行為者，其販入之價格必較售出之價
    格低廉，而有從中賺取買賣差價牟利之意圖及事實，應屬符
    合論理法則而不違背社會通常經驗之合理判斷。經查，被告
    所為上開如附表一所示之販賣第二級毒品犯行，業經其供認
    在卷；復稽之被告於原審準備程序時自承每公克獲利約50元
    等語明確（見原審訴字卷第48頁），是被告販賣第二級毒品
    大麻，確有從中賺取款項以營利之意圖至為灼明。
　㈢綜上，被告前揭犯行，事證明確，洵堪認定，均應依法論科
    。
二、論罪：
  ㈠被告所犯之罪：
　1.按行為後法律有變更者，適用行為時之法律。但行為後之法
    律有利於行為人者，適用最有利於行為人之法律，刑法第2
    條第1項定有明文。
　2.查被告行為後毒品危害防制條例第4條第2項已於民國109年1
    月15日修正公布，並於同年7月15日生效施行。修正前毒品
    危害防制條例第4條第2項係規定「製造、運輸、販賣第二級
    毒品者，處無期徒刑或七年以上有期徒刑，得併科新臺幣一
    千萬元以下罰金。」修正後毒品危害防制條例第4條第2項則
    規定「製造、運輸、販賣第二級毒品者，處無期徒刑或十年
    以上有期徒刑，得併科新臺幣一千五百萬元以下罰金。」是
    經比較新舊法之結果，修正後毒品危害防制條例第4條第2項
    之法定構成要件雖未變更，然其法定刑度已較修正前提高，
    準此，修正後毒品危害防制條例第4條第2項並無較有利於被
    告之情形，依刑法第2條第1項前段之規定，應適用行為時即
    修正前毒品危害防制條例第4條第2項之規定。
　3.核被告就如附表一編號1、2所示部分所為，均係犯修正前毒
    品危害防制條例第4條第2項之販賣第二級毒品罪。
　㈡吸收犯：
　　被告各次販賣毒品前意圖販賣而持有毒品之低度行為，均為
    其各次販賣之高度行為所吸收，不另論罪。
　㈢數罪：
　　被告如附表一編號1、2所示之販賣第二級毒品犯行，犯意個
    別，行為互殊，自應分論併罰。
　㈣有毒品危害防制條第17條第2項之適用：
    毒品危害防制條第17條第2項於109年1月15日修正公布，並
    於同年7月15日生效施行。而修正前毒品危害防制條例第17
    條第2項係規定「犯第四條至第八條之罪，於偵查及審判中
    均自白者，減輕其刑。」修正後毒品危害防制條例第17條第
    2項則規定「犯第四條至第八條之罪於偵查及歷次審判中均
    自白者，減輕其刑。」而被告就如附表編號1、2所示犯行，
    於偵訊、原審及本院審理時均坦認犯行不諱，已如前述，是
    不論依修正前或修正後之毒品危害防制條例第17條第2項之
    規定，均有減輕其刑之適用，並無因該法律修正而具有利、
    不利變更之情事，自無庸新舊法比較，逕行適用修正後之規
    定。是爰依修正後毒品危害防制條例第17條第2項規定，均
    予以減輕其刑。
　㈤無毒品防制條例第17條第1項適用之說明：
　  被告及其辯護人固主張：被告就如附表一編號1、2所示之販
    賣第二級毒品犯行部分，亦應有毒品危害防制條例第17條第
    1項減輕其刑之適用等語。惟查：
　1.毒品危害防制條例第17條第1項所謂「供出毒品來源，因而
    查獲者」，係指被告供出毒品來源之有關資料，諸如前手之
    姓名、年籍、住居所、或其他足資辨別之特徵等，使調查或
    偵查犯罪之公務員因而對之發動調查或偵查並破獲者而言。
    故被告之「供出毒品來源」，與調查或偵查犯罪之公務員對
    之發動調查或偵查並進而破獲之間，論理上須具有先後且相
    當之因果關係，亦即須所供出之毒品來源，與其被訴之各該
    違反毒品危害防制條例犯行有直接關聯者，始得適用上開規
    定減免其刑，並非漫無限制。倘被告所犯同條項所列之罪之
    犯罪時間，在時序上較早於該正犯或共犯供應毒品之時間，
    即令該正犯或共犯確因被告之供出而被查獲；或其時序雖較
    晚於該正犯或共犯供應毒品之時間，惟其被查獲之案情與被
    告自己所犯同條項所列之罪之毒品來源無關，或在供出前，
    偵查犯罪機關早經掌握相當證據資料，足資確定其身分，均
    仍不符上開應獲減輕或免除其刑之規定。非謂被告一有「自
    白」、「指認」毒品來源之人，而破獲在後，即得依上開規
    定予以減刑。是探討毒品危害防制條例第17條第1項所謂「
    供出毒品來源」，「因而查獲」其他正犯或共犯者，自應逐
    一檢視各次行為是否符合上開規定（最高法院108年度台上
    字第1755號判決意旨參照）。
　2.被告雖供稱其第二級毒品大麻之來源均屬曾梓健，然曾梓健
    經查獲販賣大麻予被告之最早之時間為108年8月3日，有臺
    灣臺北地方檢察署109年度偵字第19502號起訴書在卷可查，
    且經本院調閱臺灣臺北地方法院109年度訴字第983號曾梓健
    涉犯違反毒品危害防制條例案件之卷宗核閱，並比對上開偵
    字案件之警察局移送書內容，該等移送書均為同一移送書即
    新竹市警察局109年7月7日竹市警刑字第1090024007號刑事
    案件移送書，足見被告供出毒品來源為曾梓健，而曾梓健遭
    查獲並經調查之案件均為上開移送書及起訴之內容。又經本
    院函詢新竹市警察局是否因被告之供述而查獲毒品上游曾梓
    健，該局函覆檢附之移送書亦同為前揭案件之移送書（見本
    院卷第89至93頁），而被告如附表一編號1、2之犯行，在時
    序上均早於108年8月3日，縱被告指述其大麻來源均屬曾梓
    健，亦未經檢警因此查獲曾梓健確有於108年8月3日前販賣
    大麻予被告之犯行，依前揭說明，即難認被告就如附表一編
    號1、2所示之犯行部分，屬「供出毒品來源，因而查獲者」
    ，而有毒品危害防制條例第17條第1項減刑規定適用。
　㈥有刑法第59條之適用：
　　法院於面對不分犯罪情節如何，概以重刑為法定刑者，於有
    情輕法重之情形時，在裁判時本有刑法第59條酌量減輕其刑
    規定之適用，以避免過嚴之刑罰（司法院大法官會議釋字第
    263號解釋意旨參照），亦即法院為避免刑罰過於嚴苛，於
    情輕法重之情況下，應合目的性裁量而有適用刑法第59條酌
    量減輕被告刑度之義務。又刑法第59條規定犯罪之情狀顯可
    憫恕者，得酌量減輕其刑，其所謂「犯罪之情狀」，與同法
    第57條規定科刑時應審酌之一切情狀，並非有截然不同之領
    域，於裁判上酌減其刑時，應就犯罪一切情狀（包括第57條
    所列舉之10款事項），予以全盤考量，審酌其犯罪有無顯可
    憫恕之事由，即有無特殊之原因與環境，在客觀上足以引起
    一般同情，以及宣告法定最低度刑，是否猶嫌過重等等，資
    為判斷，且適用刑法第59條酌量減輕其刑時，並不排除同法
    第57條所列舉10款事由之審酌（最高法院95年度台上字第61
    57號、100年度台上字第2855號、第3301號判決意旨參照）
    。按販賣毒品之人，其原因動機各人不一，犯罪情節未必盡
    同，或有大盤毒梟者，亦有中、小盤之分，其販賣行為所造
    成危害社會之程度自屬有異，法律科處此類犯罪，所設之法
    定最低本刑卻相同，不可謂不重。於此情形，倘依其情狀處
    以相當之有期徒刑，即足以懲儆，並可達防衛社會之目的者
    ，自非不可依客觀之犯行與主觀之惡性二者加以考量其情狀
    ，是否有可憫恕之處，適用刑法第59條之規定酌量減輕其刑
    ，期使個案裁判之量刑，能斟酌至當，符合比例原則。經查
    ，被告本件犯行所牟取之利益，與大量出售毒品以賺取巨額
    價差之人，尚屬有別，且被告行為時僅22歲，究屬年輕識淺
    ，犯罪後並坦承犯行，態度良好，另其願供出其毒品來源，
    雖此部分未有因而查獲之情形，然綜觀被告從警詢、偵訊均
    積極配合檢警調查，是本院認其縱適用修正前毒品危害防制
    條例第17條第2項減刑後之處斷刑最低度刑有期徒刑3年6月
    處罰，猶有情輕法重過苛之憾，在客觀上足以引起一般人之
    同情，堪予憫恕，爰就被告所犯如附表一編號1、2販賣第二
    級毒品犯行均依刑法第59條之規定酌量減輕其刑，並均依法
    遞減之。
三、撤銷原判決之理由：
    原判決對被告上開犯行，予以論罪科刑，固非無見。惟依被
    告就如附表一編號1、2各該犯行之犯罪情狀均尚堪憫恕，縱
    科以法定最輕本刑仍屬過重，原審就此部分未適用刑法第59
    條規定，尚有未合。被告上訴主張此部分應適用毒品危害防
    制條例第17條第1項規定，雖無理由，然其主張依刑法第59
    條減輕其刑，則屬有理由，是原判決此部分既有前揭違誤，
    即屬無可維持，應由本院就原判決附表一編號1、2部分撤銷
    改判，被告之應執行刑部分，亦失所附麗，應併予撤銷。
四、科刑：
　　審酌被告年輕識淺，一時失慮致罹重典，犯罪後坦承犯行，
    犯後態度良好，且積極配合警檢調查（於量刑屬有利於被告
    之因素），且其此次所販賣之數量、金額非鉅；兼衡其明知
    毒品對人體身心健康之危害，竟仍為販賣第二級毒品之行為
    ，所為危害社會法益之程度非微，並審酌被告於本院自陳碩
    士肄業之智識程度（於本案屬中性量刑因子，無不利或有利
    於被告之考量）等一切情狀，分別量處如主文第2項所示之
    刑。　
五、沒收：
　㈠按犯第4條至第9條、第12條、第13條或第14條第1項、第2項
    之罪者，其供犯罪所用之物，不問屬於犯罪行為人與否，均
    沒收之，毒品危害防制條例第19條第1項定有明文。查扣案
    被告所有如附表二編號2所示之物，係用以與附表一所示交
    易對象聯繫所用之工具，又扣案如附表二編號3所示之物係
    用以秤重販賣毒品使用等情，業據被告坦承不諱（見原審訴
    字卷第41頁），應依毒品危害防制條例第19條第1項規定，
    均於被告販賣第二級毒品罪名項下宣告沒收。
  ㈡未扣案被告如附表一編號1、2販賣毒品之價金、亦即其犯罪
    所得，各應依刑法第38條之1第1項、第3項規定，於各該次
    販賣毒品犯罪之罪刑下宣告沒收，於全部或一部不能沒收或
    不宜執行沒收時，追徵其價額。
  ㈢另按違禁物，不問屬於犯罪行為人與否，沒收之。刑法第38
    條第1項定有明文。按大麻係屬毒品危害防制條例第2條第2
    項第2款所列管之第二級毒品，而依該款規定，第二級毒品
    係指罌粟、古柯、大麻、安非他命、配西汀、潘他唑新及其
    附表二所列之相類製品而言，未包括大麻種子，是大麻種子
    非屬毒品危害防制條例第2條第2項第2款所列之第二級毒品
    ，但依毒品危害防制條例第14條第4項規定，仍不得持有，
    而為違禁物。本案扣案如附表二編號1所示大麻種子原有30
    顆，經檢視外觀均與大麻種子一致，全數進行發芽試驗，發
    現其中6顆具發芽能力且含第二級第24項毒品大麻成分，種
    子發芽率20％等情，有前開法務部調查局濫用藥物實驗室109
    年5月26日調科壹字第10923009010號鑑定書為證，堪認扣案
    之大麻種子確含大麻成分，且為毒品危害防制條例第14條第
    4項規定禁止持有之違禁物，然扣案之大麻種子既於鑑定時
    全數進行發芽試驗而用罄滅失，自均無從為沒收銷燬之諭知
    。
  ㈣扣案如附表二編號4至6所示之物，無證據認與本案相關，爰
    均不諭知沒收，併此說明。
據上論斷，應依刑事訴訟法第369條第1項前段、第364條、第299
條第1項前段，判決如主文。
本案經檢察官周慶華到庭執行職務。
中　　華　　民　　國　　111 　年　　6 　　月　　29　　日
　　　　　　　　　刑事第二庭  審判長法　官  遲中慧
　　　　　　　　　　　　　　　　　  法　官  楊志雄
　　　　　　　　　　　　　　　　　  法　官  邱筱涵
以上正本證明與原本無異。
如不服本判決，應於收受送達後20日內向本院提出上訴書狀，其
未敘述上訴之理由者並得於提起上訴後20日內向本院補提理由書
（均須按他造當事人之人數附繕本）「切勿逕送上級法院」。
                                    書記官  林吟玲
中　　華　　民　　國　　111 　年　　6 　　月　　29　　日
附錄：本案論罪科刑法條全文　　
修正前毒品危害防制條例第4條
製造、運輸、販賣第一級毒品者，處死刑或無期徒刑；處無期徒
刑者，得併科新臺幣 2 千萬元以下罰金。
製造、運輸、販賣第二級毒品者，處無期徒刑或 7 年以上有期
徒刑，得併科新臺幣 1 千萬元以下罰金。
製造、運輸、販賣第三級毒品者，處 7 年以上有期徒刑，得併
科新臺幣 7 百萬元以下罰金。
製造、運輸、販賣第四級毒品者，處 5 年以上 12 年以下有期
徒刑，得併科新臺幣 3 百萬元以下罰金。
製造、運輸、販賣專供製造或施用毒品之器具者，處 1 年以上
7 年以下有期徒刑，得併科新臺幣 1 百萬元以下罰金。
前五項之未遂犯罰之。　
　　　　
附表一
編號 交易對象 販賣時間 販賣地點 交易毒品數量、價格 主  文 1 BATIKKEIJOJYRKI 即趙子愉 108年2月 23日16 時許 新北市○○區○○路 0號臺北藝術大學305教室 大麻1公克、新臺幣( 下同) 1300元 張敬販賣第二級毒品，處有期徒刑壹年拾月，扣案如附表二編號2 、3 所示之物均沒收；未扣案犯罪所得新臺幣壹仟參佰元沒收，於全部或一部不能沒收或不宜執行沒收時，追徵其價額。 2  108年3月 8日1時許 臺北藝術大學校園內 大麻3公克、3900元 張敬販賣第二級毒品，處有期徒刑貳年，扣案如附表二編號2 、3 所示之物均沒收；未扣案犯罪所得新臺幣參仟玖佰元沒收，於全部或一部不能沒收或不宜執行沒收時，追徵其價額。 

附表二：（扣案物）
編號 品名∕所有人 數量 備註 1 大麻種子 30粒 經檢視外觀均與大麻種子一致，全數進行發芽試驗，發現其中6 顆具發芽能力且含第二級第24項毒品大麻成分，種子發芽率20％。採樣檢品已檢驗用罄。 2 電子產品（IPHONE手機） 1支 含門號0000000000SIM卡1張 3 電子磅秤 1台 供本件販賣第二級毒品所用 4 捲煙紙 2包 無證據認與本案相關 5 捲煙器 1個 無證據認與本案相關 6 安非他命吸食器 1組 無證據認與本案相關